【裁判字號】    96,上,1
【裁判日期】    970813
【裁判案由】    分割共有物
【裁判全文】
臺灣高等法院高雄分院民事判決             96年度上字第1號
上  訴  人  癸○○
訴訟代理人  侯永福律師
上  訴  人  丑○○
訴訟代理人  卯○○
上  訴  人  子○○
訴訟代理人  己○○
上  訴  人  戊○○(兼余縛之承受訴訟人）
            丁○○(兼余縛之承受訴訟人)
兼上列二人共同
訴訟代理人  乙○○(兼余縛之承受訴訟人)
                      住台北縣板橋市○○路○ 段12號20樓之
上  訴  人  丙○○(兼余縛之承受訴訟人)
                      原住台北市中山區○○○路○段82巷12
            午○○○  原住南投縣魚池鄉○○村○○街5號
            戌○○    住高雄市三民區○○○路118號
上列一人
訴訟代理人  亥○○    住高雄市○○區○○路88之1號2樓
上  訴  人  未○○    住高雄市○○區○○路94號10樓之1
            酉○○    原住8841 DERSETT DRIVE HUNTINGTON
            申○○    住台北市○○區○○路2段60巷21號
            庚○○○  原住彰化縣福興鄉○○村○○街32號（
被上訴人    壬○○○(洪宗裕之承受訴訟人)
                      原住高雄市○○區○○街60號（現住居
            甲○○○(洪宗裕之承受訴訟人)
                      住高雄市鹽埕區○○○路105號
            寅○○(洪宗裕之承受訴訟人)
                      住台北市○○區○○路139號5樓之26
            辛○○(洪宗裕之承受訴訟人)
                      住南投縣魚池鄉東光村慶隆巷1號
            辰○○(洪宗裕之承受訴訟人)
                      住同上
            巳○○ (洪宗裕之承受訴訟人)
                      住同上
上列當事人間請求分割共有物等事件，上訴人對於中華民國95年
9 月12日臺灣高雄地方法院87年度訴字第2741號第一審判決提起
上訴，本院於97年7 月30日言詞辯論終結，判決如下：
    主  文
原判決關於分割土地部分暨訴訟費用（除確定部分外）之裁判均
廢棄。
上開廢棄部分，被上訴人在第一審之訴駁回。
第一、二審（除確定部分外）訴訟費用由被上訴人連帶負擔。
    事實及理由
一、本件為分割共有物之訴，其訴訟標的對於共同訴訟之各人必
    須合一確定，故上訴人癸○○上訴之效力，依民事訴訟法第
    56條第1 項第1 款之規定，應及於未提上訴之其餘原審共同
    被告丑○○、子○○、戊○○、丁○○、丙○○、乙○○、
    午○○○、戌○○、未○○、酉○○、申○○、庚○○○等
    12人，爰併列該12人為上訴人。又本件被上訴人壬○○○、
    甲○○○、寅○○、辛○○、辰○○、巳○○及上訴人戊○
    ○、午○○○、未○○、酉○○、申○○、庚○○○均經合
    法通知，無正當理由，而未於言詞辯論期日到場，核無民事
    訴訟法第386 條各款所列之情形，爰按同法第385 條第1 項
    前段規定，就未到場之被上訴人部分，依上訴人之聲請；及
    按同法第385 條第2 項規定，就未到場之上訴人部分，依到
    場之上訴人之聲請，由其就各該部分一造辯論而為判決，均
    合先明。
二、本件被上訴人壬○○○、甲○○○、寅○○主張：坐落高雄
    市○○區○○段2 小段第283 、284 、286 、287 地號土地
    （下稱系爭土地）原係由被上訴人之被繼承人洪宗裕、上訴
    人癸○○、丑○○、子○○與上訴人乙○○、戊○○、丁○
    ○、丙○○及上列4 人之被繼承人余縛、暨黃洪壁（即上訴
    人午○○○、酉○○、申○○、庚○○○之被繼承人）、戌
    ○○、未○○等12人共有，嗣洪宗裕、余縛、黃洪壁依序分
    別於原審訴訟程序中之90年12月6 日、88年9 月22日、88年
    2 月24日死亡。系爭土地現為兩造共有，兩造對系爭土地迄
    未訂立不分割之協議，亦無不能分割之原因，爰依民法第
    823 條第1 項規定，請求分割系爭土地。惟因上訴人乙○○
    、戊○○、丁○○、丙○○等4 人及上訴人午○○○、酉○
    ○、申○○、庚○○○等4 人每人就系爭土地應有部分之面
    積過小，若未保持共有，則其等每人分割後所分得之土地依
    高雄市畸零地使用自治條例所定，將不足法定最小建築面積
    49平方公尺而成為畸零地，而上訴人戊○○、午○○○、酉
    ○○、庚○○○等人又未出庭聲明願保持共有，故聲明求為
    判決就系爭土地予以變價分割。另被上訴人辛○○、辰○○
    、巳○○則經合法通知，既未到場，亦未提出書狀作何聲明
    或陳述。
三、上訴人癸○○則以：系爭土地應予以原物分割並將如附圖所
    示C 部分土地分歸伊所有。系爭土地為原物分割，如有部分
    共有人所分得之土地因面積過小而成畸零地者，則可將該共
    有人之應分得部分，分配給其他共有人，再由該其他共有人
    以價金予以補償，或將無法原物分割部分予以變價等語；資
    為抗辯。上訴人乙○○、戊○○、丁○○、戌○○、子○○
    、丑○○則稱：系爭土地應予變價分割，並將價金按所有權
    人應有部分予以分配等語。上訴人申○○於本院雖未到庭為
    聲明或陳述意見，惟據其於原審到庭所為陳述，則以希望如
    附圖所示分割方案予以原物分割等語；上訴人未○○於本院
    雖亦未到庭為聲明或陳述，惟據其於原審所為陳述，則以附
    圖所示分割方案並不公平，希望能重新劃分等語，資為抗辯
    。至於其餘上訴人則經通知未到場，亦未提出書狀作何聲明
    或陳述。
四、本件原審就被上訴人此部分請求，判決：兩造共有之系爭土
    地准予變價分割，其所得價金，按被上訴人壬○○○、甲○
    ○○、寅○○、辛○○、辰○○、巳○○，各應有部分比例
    48分之1 ；上訴人癸○○、丑○○、子○○、戌○○、未○
    ○各應有部分比例8 分之1 ，上訴人乙○○、戊○○、丁○
    ○、丙○○、午○○○、酉○○、申○○、庚○○○各應有
    部分比例32分之1 分配之（即原判決主文第3 項所示部分）
    。上訴人癸○○就原判決此分割方法部分不服，上訴聲明求
    為判決：(一)原判決關於分割方法部分廢棄。(二)兩造共有之系
    爭土地准予分割，其分割方法為：附圖所示A 部分土地分歸
    上訴人子○○所有；B 部分土地分歸上訴人丑○○所有；C
    部分土地分歸上訴人癸○○所有；D 部分土地分歸上訴人未
    ○○所有；E 部分土地分歸上訴人戌○○所有；F 部分土地
    予以變價分割，由被上訴人壬○○○、甲○○○、寅○○、
    辛○○、辰○○及巳○○等6 人均分其變價金額；G 部分土
    地予以變價分割，由上訴人乙○○、戊○○、丁○○及丙○
    ○等4 人均分其變價金額。H 部分土地予以變價分割，由上
    訴人午○○○、酉○○、申○○及庚○○○等4 人均分其變
    價金額。(三)訴訟費用由上訴人癸○○、丑○○、子○○、戌
    ○○、未○○各負擔8 分之1 ；上訴人乙○○、戊○○、丁
    ○○、丙○○、午○○○、酉○○、申○○、庚○○○各負
    擔32分之1 ，餘由被上訴人等各負擔48分之1 。另上訴人丑
    ○○、子○○、戊○○、丁○○、乙○○、戌○○則上訴聲
    明求為判決：(一)上訴人癸○○之上訴駁回。(二)第二審訴訟費
    用由上訴人癸○○負擔。至於其餘上訴人及被上訴人則經合
    法通知，既未到場，亦未提出書狀作何聲明及陳述。（按被
    上訴人另起訴請求上訴人乙○○、丙○○、丁○○、戊○○
    應就其繼承人余縛所遺系爭土地應有部分各40分之1 辦理繼
    承登記部分，經原審為被上訴人勝訴判決後，上訴人並未對
    之提上訴；另被上訴人請求上訴人癸○○、子○○、丑○○
    應將系爭土地於52年11月28日所登記之不定期地上權予以塗
    銷部分，經原審為被上訴人敗訴之判決後，被上訴人亦未對
    之提起上訴。均併予明）。
五、兩造不爭執之事項如下，並有系爭土地登記謄本在卷可稽，
    堪予採信：
  (一)兩造共有之系爭土地，各共有人之應有部分如附表所載。
  (二)系爭土地，於民國52年11月28日設定不定期限之地上權予上
    訴人癸○○、丑○○及子○○等三人目前由上訴人癸○○於
    系爭土地中之283 及284 地號土地上建造門牌號碼高雄市○
    ○區○○街60號之2 層加強磚造房屋1 棟，其餘286 及287
    地號土地為空地。
  (三)兩造就系爭土地未約定不能分割。
六、兩造爭執之事項為系爭土地目前可否分割及應以何種分割方
    法為適當？
  (一)按因繼承、強制執行，公用徵收或法院之判決，於登記前已
    取得不動產物權者，非經登記，不得處分其物權。民法第75
    9 條定有明文。又法院裁判分割共有物而以原物分配於各共
    有人時，係使共有關係變更為單獨所有，其性質為共有人間
    應有部分之交換，自屬處分行為。如係變賣共有物而以價金
    分配於共有人，即係以處分共有物為分割方法，均以共有人
    之處分權存在為前提。如果共有人就共有物並無處分權可資
    行使，法院即無從基此為裁判分割。亦即法院裁判分割共有
    物時，不論以原物分配方式，使共有關係變更為單獨所有，
    或變賣共有物以價金分配於共有人，均以共有人對共有物處
    分權存在為前提，若共有人就共有物無處分權可資行使，法
    院即無從為裁判分割。因此，不動產之共有人於訴訟中死亡
    ，雖其繼承人已聲明承受訴訟，但若未辦理繼承登記時，其
    繼承人因無處分權，法院亦無從為裁判分割（最高法院84年
    度台上字第936 號、86年度台上字第3510號、85年度台上字
    第1862號、89年度台上字第1842號、84年度台上字第2580號
    、80年度台上字第1669號、72年度台上字第38 79 號、71年
    度台上字第79號、88年度台上字第1138號判決要旨參照）。
  (二)經查系爭土地原為被上訴人之被繼承人洪宗裕與上訴人癸○
    ○、丑○○、子○○、乙○○、戊○○、丁○○、及前列4
    人之被繼承人余縛暨黃洪壁（即上訴人午○○○、酉○○、
    申○○、庚○○○之被繼承人）戌○○、未○○等12人共有
    ，此有系爭土地登記謄本在卷可稽。嗣系爭土地共有人中之
    洪宗裕、余縛、黃洪壁依序分別於原審訴訟程序中之90年12
    月6日、88月9月22日、88年2月24日死亡，此亦有戶籍謄本3
    份附於原審卷足憑（見原審卷(三)第208頁、原審卷(五)第220頁
    、原審卷(五)第2191）。除黃洪壁之繼承人即上訴人午○○○
    、酉○○、申○○、庚○○○已辦理繼承登記外，另洪宗裕
    之繼承人壬○○○、甲○○○、寅○○、辛○○、辰○○、
    巳○○等人與余縛之繼承人乙○○、戊○○、丁○○、丙○
    ○等人，迄未就其被繼承人洪宗裕、余縛對系爭土地如附表
    所示之應有部分辦理繼承登記，此亦有系爭土地登記謄本在
    卷可參（見本院卷(二)第240頁至第263頁）且為兩造所不爭執
    。揆諸民法第759 條規定及前揭最高法院判決要旨，被上訴
    人壬○○○、甲○○○、寅○○、辛○○、辰○○、巳○○
    既未就其被繼承人洪宗裕應有部分之系爭土地辦理繼承登記
    ，自不得處分（即請求分割）其因繼承所取得之系爭土地所
    有權，法院亦無從為分割系爭土地之判決。乃原法院遽僅依
    被上訴人壬○○○、甲○○○、寅○○等3 人之請求，判決
    准就系爭土地予以變價分割而為處分行為，即有未當。被上
    訴人（原告）壬○○○、甲○○○、寅○○於原審並請求判
    決被上訴人（原告）辛○○、辰○○、巳○○應就其被繼承
    人洪宗裕應有部分辦理繼承登記，原審竟判決准其請求，查
    此種准許部分原告對部分原告請求之判決於法不合，不生任
    何效力，故原審雖就洪宗裕之應有部分判決應予繼承登記，
    亦不生被上訴人（原告）已就洪宗裕之應有部分已辦理繼承
    登記之效力，併予明。上訴論旨雖非執此指摘原判決此部
    分不當；惟原審就系爭土地准為變價分割之判決既有違誤即
    屬無可維持，應由本院就此部分（即原判決關於分割系爭土
    地部分）暨訴訟費用（除確定部分外）之裁判均予以廢棄，
    並改判如主文第2項之所示。
七、據上論結，本件上訴為有理由，依民事訴訟法第463條、第3
    85條第1項前段、第450條、第78條、第85條第2 項，判決如
    主文。
中    華    民    國    97    年    8     月    13    日
                            民事第三庭
                                審判長法官    張國彬
                                法      官    鄭月霞
                                法      官    吳登輝
以上正本證明與原本無異。
如對本判決上訴，須於判決送達後20日內向本院提出上訴狀，其
未表明上訴理由者，應於上訴後20日內向本院提出上訴理由書（
均須按他造當事人之人數附繕本）。上訴時應提出委任律師或具
有律師資格之人之委任狀，並依附註條文規定辦理。
中    華    民    國    97    年    8     月    14    日
                                 書  記  官   張明賢
附註：
民事訴訟法第466條之1 ：
對於第二審判決上訴，上訴人應委任律師為訴訟代理人，但上訴
人或其法定代理人具有律師資格者，不在此限。
上訴人之配偶、三親等內之血親、二親等內之姻親，或上訴人為
法人、中央或地方機關時，其所屬專任人員具有律師資格並經法
院認為適當者，亦得為第三審訴訟代理人。第1 項但書及第2 項
情形，應於提起上訴或委任時釋明之。
臺灣高等法院高雄分院96年度上字第1號附表：
（即高雄市○○區○○段二小段第283、284、286、287地號土地
所有權登記表）
┌────┬─────┬─────────────────┐
│所有權人│ 應有部分 │  備                          註  │
├────┼─────┼─────────────────┤
│余縛（│40分之1   │乙○○、戊○○、丁○○、丙○○公同│
│）      │          │共有尚未辦理繼承登記，一審判命應辦│
│        │          │繼承登記已確定。                  │
├────┼─────┼─────────────────┤
│戊○○  │40分之1   │                                  │
├────┼─────┼─────────────────┤
│丁○○  │40分之1   │                                  │
├────┼─────┼─────────────────┤
│丙○○  │40分之1   │                                  │
├────┼─────┼─────────────────┤
│乙○○  │40分之1   │                                  │
├────┼─────┼─────────────────┤
│子○○  │8 分之1   │                                  │
├────┼─────┼─────────────────┤
│洪宗裕（│8 分之1   │壬○○○、甲○○○、寅○○、辛○○│
│）    │          │、辰○○、巳○○公同共有尚未辦理繼│
│        │          │承登記。                          │
├────┼─────┼─────────────────┤
│戌○○  │8 分之1   │                                  │
├────┼─────┼─────────────────┤
│癸○○  │8 分之1   │                                  │
├────┼─────┼─────────────────┤
│未○○  │8 分之1   │                                  │
├────┼─────┼─────────────────┤
│丑○○  │8 分之1   │                                  │
├────┼─────┼─────────────────┤
│酉○○  │32分之1   │                                  │
├────┼─────┼─────────────────┤
│申○○  │32分之1   │                                  │
├────┼─────┼─────────────────┤
│庚○○○│32分之1   │                                  │
├────┼─────┼─────────────────┤
│午○○○│32分之1   │                                  │
└────┴─────┴─────────────────┘
                                                QW


司法院資訊處製作；財團法人民間司法改革基金會備份。
